臺灣高等法院民事判決　　　　　　　 96年度上更(一)字第129號
上　訴　人　乙○○
訴訟代理人　鄭文玲律師
被　上訴人　大江紡織股份有限公司
法定代理人　甲○○
訴訟代理人　邱天一律師
上列當事人間損害賠償事件，上訴人對於中華民國94年8月22日
臺灣臺北地方法院91年度訴字第6062號第一審判決提起上訴，本
院前審判決後，經最高法院第一次發回更審，並為訴之追加，本
院於96年11月27日言詞辯論終結，判決如下：
    主      文
上訴駁回。
被上訴人應給付上訴人新台幣捌拾壹萬元及自民國九十一年十一
月二十六日起至清償日止，按年息百分之五計算之利息。
第二審及發回前第三審訴訟費用，由上訴人負擔；追加之訴訴訟
費用由被上訴人負擔。
    事實及理由
壹、程序方面：
一、按於第二審為訴之變更、追加，非經他造同意，不得為之。
    但民事訴訟法第255條第1項第2款至第6款情形，不在此限，
    同法第446條第1項定有明文。上訴人於原審依民法第184 條
    、第432條第2項、第433條、第434條等規定為本件之請求，
    於本院追加依兩造所立房屋租賃契約書 (下稱系爭租約) 給
    付租金之約定及民法第441條規定 ，請求被上訴人給付租金
    ，核其請求之基礎事實同一，合於民事訴訟法第255條第1項
    第2 款之規定，依上開說明，上訴人訴之追加應屬合法，合
    先敘明。
貳、實體方面：
一、上訴人起訴主張：兩造於民國 (下同)  90年9月25日簽訂系
    爭租約，約定由被上訴人向其承租坐落臺北市○○○路○段
    106號17樓房屋 (下稱系爭房屋) ，租期自90年10月1日起至
    92年10月30日止，租金每月新臺幣 (下同)4 萬5,000元。詎
    被上訴人允許使用系爭房屋之訴外人江國祥，於90年12月28
    日零時51分許 (報案時間) 疏於注意，於屋內使用電暖器時
    ，因用電超過負載，致延長線之電源短路，電暖器之電源線
    受熱斷裂，引起火災，造成系爭房屋燒毀。上訴人因而未能
    收取自91年5月起至92年10月止共18個月之租金 ，所失利益
    為81萬元，並支出緊急工程處理費用2萬6,250元、火災鑑定
    費7萬5,000元、結構補強工程費154萬元、裝璜費用217萬8,
    430元，共受有462萬9,680元(810,000+26,250+75,000+1,5
    40,000+2,178,430=4,629,680)之損害等情。爰依民法第184
    條、第432條第2項、第433條、第434條等規定，求為命被上
    訴人給付462萬9,680元及加計法定遲延利息之判決 (上訴人
    於原審原起訴請求582萬0,388元本息，經原審判決駁回上訴
    人之請求，上訴人不服，提起上訴。本院前審判令被上訴人
    給付462萬9,680元本息，駁回上訴人其餘請求，上訴人逾上
    開金額之請求，業受敗訴判決確定) 。並於本院為訴之追加
    ，且聲明：(一)原判決除確定部分外廢棄。(二)上開廢棄部分，
    被上訴人應給付上訴人462萬9,680元，及自起訴狀繕本送達
    之翌日起至清償日止，按年息5%計算之利息。(三)願供擔保請
    准宣告假執行。
二、被上訴人則以：臺北市政府消防局火災原因調查報告書 (下
    稱火災調查報告) 僅記載，系爭火災以電暖器電源線受熱斷
    裂及電源延長線通電中電源線短路可能性較大，並未確認接
    續電源延長線之受燒損電源線即係電暖器之電源線。且江國
    祥正常使用電暖器，縱於暫離臥室時，未將之關閉，難認有
    過失。又系爭房屋乃被上訴人承租供被上訴人公司之副董事
    長江國祥供作職務宿舍使用，性質屬被上訴人自行使用，與
    民法第433條之規定有間 ，上訴人不得依該規定及侵權行為
    之規定，請求損害賠償。再者，系爭房屋因失火，存餘部分
    不能達租賃目的，被上訴人依民法第424條規定，於91年1月
    14日已通知上訴人終止租賃關係，被上訴人自不得請求其後
    之租金損害。本件亦無系爭租約第7條、第9條約定之適用。
    縱認被上訴人須負系爭火災損害賠償責任，上訴人請求金額
    亦屬過高，或其請求之支出不合理且無必要，或未盡舉證等
    語，資為抗辯。並於本院答辯聲明：(一)上訴及追加之訴均駁
    回；(二)如受不利之判決，願供擔保請准宣告免為假執行。
三、兩造不爭執之事實：
  (一)兩造就上訴人所有坐落臺北市○○○路○段106號17樓之房屋
    訂有租賃契約，租期自90年10月1日至92年10月30日止 ，每
    月租金45,000元。
  (二)系爭房屋於90年12月28日零時51分發生火災(報案時間)。
  (三)被上訴人之使用人江國祥因系爭火災，經臺灣臺北地方法院
    檢察署檢察官以91年度偵續字第448號處分緩起訴後 ，並依
    職權送再議，嗣經臺灣高等法院檢察署以92年度上職議字第
    1645號處分書駁回再議而確定。
四、按租賃物因承租人之重大過失，致失火而毀損、滅失者，承
    租人對於出租人負損害賠償責任，民法第434 條定有明文。
    又該條所謂「重大過失」，係指顯然欠缺普通人應盡之注意
    而言，承租人之失火，縱因欠缺善良管理人之注意所致，而
    於普通人應盡之注意無欠缺者，不得謂有重大過失（最高法
    院22上字第2558號判例意旨參照）。且，當事人主張有利於
    己之事實者，就其事實有舉證之責任，民事訴訟法第277 條
    亦有明文。準此可知，上訴人自應就被上訴人使用系爭房屋
    有重大過失負舉證責任。查：
  (一)被上訴人承租系爭房屋係供其公司副董事長江國祥使用乙節
    ，為被上訴人所自陳（見原審卷第194頁） ，則江國祥即為
    被上訴人（即承租人）使用系爭房屋之人，亦即為被上訴人
    之使用人（民法第224 條前段規定參照）。系爭房屋於90年
    12月28日發生火災時，經台北市政府消防局至現場勘驗火災
    發生原因，製有火災原因調查報告書內載：「參、火災現場
    勘查紀錄及原因判斷：……三、火災原因研判：……（三）
    起火處研判：1.據現場燃燒後狀況 (三)、(四)所述 ，台北
    市○○○路○段106號17樓北面陽台、廚房、餐廳及客房裝潢
    和物品受燒損情形，均以上半部受燒損較嚴重，下半部尚保
    持完好；客廳樓頂板受熱後水泥橫樑和殘存木架，均靠西南
    端一帶泥灰剝落、碳化燒失較嚴重，其裝潢和物品燒損後，
    以上半部靠西南角一帶碳化較深且呈一明顯斜狀火流，顯示
    火係由客廳西南角往北面其他格局方向延燒。2.據現場燃燒
    後狀況 (五) 所述，江國祥臥室樓頂板受熱後，以靠南廁一
    帶泥灰剝落較嚴重。東面牆壁和衣櫥燒損後，以上半部靠南
    側一帶燒失較嚴重且呈一明顯斜火流；西面牆壁受熱後，以
    靠南側泥灰剝落較嚴重，牆下擺放之彈簧床燒損後殘存彈簧
    鐵架和棉被，均以南側靠中間一帶變鐵銹色或燒失較嚴重，
    顯示火係由南面往北面方向延燒。南面牆下發現一受嚴重燒
    燬之電暖器；地板經清理後亦靠擺放電暖器一帶受燒損、碳
    化較嚴重，綜合以上所述，火係由電暖器附近一帶最先起火
    燃燒，亦即為起火處。(四)起火原因研判：1.據調查，該起
    火災係由江國祥臥室南面電暖氣附近一帶最先起火燃燒。經
    清理起火處附近一帶，並未發現擺放垃圾桶或菸灰缸等器皿
    ；據關係人稱：我沒有抽煙習慣 ( 詳見江員筆錄)，故研判
    因遺留火種 (包含未熄菸蒂) 經蓄熱起火燃燒之可能性應無
    。2.起火處一帶經清理後，並未發現可疑殘留物或疑似縱火
    助燃劑，亦未發現受揮發性液體潑灑燃燒之痕跡；據火災出
    動觀察紀錄登載：現場關係人關門後立即逃至1 樓……破壞
    起火戶大門……等情 (詳見火災出動觀察紀錄) 。故研判因
    遭外人潛入縱火之可能性亦無。3.該起火災係由江國祥臥室
    南面電暖器附近一帶最先起火燃燒。經清理起火處附近一帶
    ，發現一條受燒燬之電源線接續一條電源延長線，經檢視後
    ，發現電線短路熔痕；採樣之電暖器電源線及電源延長線，
    經送驗鑑析結果，證物一：電源延長線，以通電中電源線短
    路所造成之可能性較大，證物二：電暖器電源線，以受熱斷
    裂之可能性較大 (詳見火災證物鑑定報告書90313)，綜合以
    上所述研判，以電源延長線因故短路致起火燃燒之可能性較
    大。(五)結論：台北市大安區○○○路○段106號17樓（指系
    爭房屋）火災案，其起火原因經現場勘查結果及關係人所陳
    述，研判，以電源延長線因故短路致起火燃燒之可能性較大
    。」等情，亦有卷附該局91年11月26日北市消調字第091334
    66500號函檢附該調查報告書可參（見原審卷第117頁，及外
    放證物即調查報告書第11至14頁），可知系爭火災並非因人
    為縱火或遺留火種經蓄熱起火燃燒所致，乃係因電源延長線
    短路致引起系爭火災。
  (二)再參照江國祥於系爭火災發生後之凌晨2時40分許 ，經警製
    作談話筆錄陳稱：「當時我人在飯廳正要吃米粉，突然聽到
    砰一聲，煙就從我房間冒出來，我趕緊到房間查看，當我到
    房門時，因煙太大，我無法清楚看到那裏有火……約火災前
    十分鐘離開房間…我有在房間開電熱器，大約在火災前10分
    鐘……我沒有抽煙習慣……電熱器我已購買3年 ，平常很少
    使用」等語，有其談話筆錄可參（見外放調查報告書第17至
    18頁），足證江國祥係於一般正常情形下使用該電暖器及電
    源延長線，並無重大過失。
  (三)查一般消防常識及用電之注意事項，於電視等媒體廣告上雖
    有類似「外出時，應將室內電器關閉，以免發生火災」、「
    對於使用過久之電器，應特別注意維護及檢查」等警語，惟
    台北市政府消防局既鑑定本件火災係因江國祥在房間內使用
    電暖器，其後在客廳用餐時，仍繼續使用電暖器10分鐘，造
    成電力短路而引起，該鑑定報告並未認定上開電暖器耗電量
    過大不適於在系爭房屋內使用，亦未認定該電暖器係使用過
    久之電器不宜使用，且江國祥於房間內使用該電暖器，嗣走
    入客廳用餐僅10分鐘，並未外出，自難以其未注意前揭電視
    上警語而未遵守防災及用電之注意事項，逕認江國祥顯然欠
    缺普通人應盡之注意而應負重大過失之責。
  (四)次查系爭租約第7條記載：「租賃房屋以現狀為準 ，有改裝
    設施之必要時，乙方（即被上訴人）經取得甲方（即上訴人
    ）同意後自行裝設，租賃期中或乙方遷出交屋時，有損壞承
    租物者，乙方應賠償甲方之損失……」等語，係就被上訴人
    應如何保管使用承租房屋一般約定；第9 條記載：「乙方於
    期滿或被終止租約時應立即搬遷，並將承租房屋全部依原狀
    交還甲方，如有逾期，自終止日起至遷出並交還租賃物與甲
    方日止，三個月內，違約金以方案原訂租金二倍給付，……
    」等語，則係有關逾期搬遷違約金之約定，均非就失火而為
    特別之約定。上開約定與民法第434 條規定之事項不同，自
    非就承租人之失火責任為特別規定，核與締約自由無關，尚
    不得以系爭租賃契約第7條、第9條之約定而排除民法第434
    條規定之適用，從而上訴人主張依上開規定，認被上訴人有
    回復原狀之義務而應賠償其損害云云，自非可採。
  (五)上訴人又主張：依侵權行為法則，被上訴人亦應負損害賠償
    責任云云。惟按租賃物因承租人失火而毀損滅失者，以承租
    人有重大過失為限，始對出租人負損害賠償責任，民法第43
    4條既已有特別規定 ，承租人之失火僅為輕過失時，出租人
    自不得以侵權行為為理由，依民法第184條第1項之規定，請
    求損害賠償 (最高法院著有22上字第1311號判例意旨參照)
    。如前所述，本件被上訴人之使用人江國祥對於系爭火災既
    無重大過失，被上訴人既無庸對上訴人負民法第434 條損害
    賠償責任，則上訴人即不得再依侵權行為法則請求被上訴人
    負損害賠償責任。故上訴人主張依侵權行為法則，被上訴人
    亦應負損害賠償責任云云，自無可取。再者債務不履行為債
    務人侵害債權之行為，性質上雖亦屬侵權行為，但法律既就
    其類型債務不履行既有特別規定，故關於侵權行為之規定，
    於此類型債務不履行，並非當然適用。查本件被上訴人對於
    前揭火災之發生並未具重大過失，已見前述，而民法第224
    條係規定債務人之代理人或使用人關於債之履行，有故意或
    過失時，應與自己之故意或過失負同一責任，就租賃物之失
    火責任亦唯於債務人之代理人或使用人履行債務有故意或重
    大過失而依法應負債務不履行責任時，始足當之。本件系爭
    火災之發生，依民法第434 條規定，既以具重大過失始負債
    務不履行之責，江國祥就系爭火災縱應負侵權行為損害賠償
    之責，即行為人於普通過失下雖負侵權行為損害賠償之責，
    但民法第434 條規定為減輕承租人責任之法則，被害人即上
    訴人自不得援引侵權行為法則，主張被上訴人就系爭火災與
    江國祥負同一之責任。
  (六)又江國祥固因系爭火災遭台灣台北地方法院檢察署檢察官緩
    起訴後，並依職權送再議，經台灣高等法院檢察署駁回再議
    而確定在案，有台灣台北地方法院檢察署91年度偵緝字第10
    90號及91年度偵續字第448 號緩起訴處分書、台灣高等法院
    檢察署92年度上職議字第1645號處分書在卷可稽（見原審卷
    第279至282頁、第309頁），然按刑法第173條第2 項失火燒
    燬現供人使用建築物罪，僅行為人有過失（包含輕過失）即
    成立該罪，並不以有重大過失始成立該罪。承前所述，江國
    祥係正常使用該電暖器及電源延長線，該電源延長線卻短路
    致釀成系爭火災可能性最大（見外放調查報告書第13至14頁
    ），故縱江國祥經上列檢察官認定其成立刑法第173條第2項
    失火罪責，而予以緩起訴，亦與民法第434 條所指之「重大
    過失」尚屬有間。此外，上訴人亦無法舉證證明江國祥有何
    重大過失行為，自難僅因江國祥受有上列緩起訴即可推定其
    有重大過失。
五、次按租賃物為房屋或其他供居住之處所者，如有瑕疵，危及
    承租人或其同居人之安全或及健康時，承租人雖於訂約時已
    知其瑕疵，或已拋棄其終止契約之權利，仍得終止契約，為
    民法第424條所明文規定 ，惟承租人因自己之事由，致不能
    為租賃物全部或一部之使用、收益者，不得免其支出付租金
    之義務，則為同法第441條有明文。查本件火災發生後 ，被
    上訴人雖於91年1 月14日向上訴人為終止系爭租賃契約之意
    思表示 (原審卷(一)第170頁)，上訴人則於同年月17日以台北
    信維郵局第453號存證信函 (同上卷第171頁) 表示不同意終
    止系爭租約。因本件火災之發生，被上訴人允許使用租賃物
    之江國祥雖無重大過失，惟仍有一般過失，已見前述，被上
    訴人就系爭租賃物之失火仍負有一般之過失責任。次查兩造
    所訂之租賃契約係自88年11月1日起至90年10月31日止 ，屆
    期又續訂至92年10月31日止，每期租金4萬5,000元，本件火
    災發生時，被上訴人繳付租金至91年4月，此有 (租金)代收
    款項紀錄 (同上卷第95、96頁) 在卷可考，並為兩造所不爭
    執，信屬實在。再者本件被上訴人對於系爭租賃物之失火既
    有普通過失，則其因而致租賃物不能為全部或一部之使用、
    收益者，係因其自己行為所致，自不能依民法第424 條之規
    定終止系爭租約，而仍應依同法第441 條規定給付租約屆止
    前之租金，因被上訴人自91年5月起即未再支付租金 ，迄租
    期屆止共18個月計81萬元 (45,000×18=810,000) 。本件上
    訴人追加依據租賃契約及民法第441 條規定本於租賃關係，
    請求被上訴人給付租金81萬元，即屬有據，應予准許。至上
    訴人於原審所為請求，尚非有據，不應准許。
六、綜上所述，上訴人依民法第184條、第432條第2項、第433條
    、第434條規定，請求被上訴人給付462萬9,680元 (不能收
    取租金之損害81萬元、工程處理費2萬6,250元、火災鑑定費
    7萬5,000元、結構補強工程費154萬元、裝潢費用217萬8,43
    0元，加計遲延利息，為無理由，不應准許，其假執行亦失
    所依附，亦不應准許。原審為上訴人敗訴之判決，並駁回其
    假執行之聲請，核無不合，上訴意旨指摘原判決此部分不當
    ，求予廢棄改判，為無理由，應予駁回上訴。至上訴人追加
    本於租賃關係及民法第441條之規定，請求被上訴人給付租
    金81萬元及自起訴狀繕本送達翌日 (即91年11月26日)起至
    清償日止，按年息5%計算之利息，為有理由，應予准許，惟
    此部分所命給付不得上訴於第三審，自無宣告假執行之必要
    ，附此敘明。
七、本件事證已臻明確，兩造其餘主張、攻擊防禦方法及其他未
    經援用之證據，經審酌尚無礙於本院前述之認定，無一一論
    列之必要。
八、據上論結，本件上訴為無理由，追加之訴為有理由，依民事
    訴訟法第449條第1項、第78條判決如主文。
中　　華　　民　　國　　96　　年　　12　　月　　11　　日
                    民事第13庭
                        審判長法　官  黃嘉烈
　　　　　　　　　　　　  　　法　官  高鳳仙
　　　　　　　　　　　　　  　法　官  許文章
正本係照原本作成。
追加之訴不得上訴。
其餘如不服本判決，應於收受送達後20日內向本院提出上訴書狀
，其未表明上訴理由者，應於提出上訴後20日內向本院補提理由
書狀（均須按他造當事人之人數附繕本）上訴時應提出委任律師
或具有律師資格之人之委任狀；委任有律師資格者，另應附具律
師資格證書及釋明委任人與受任人有民事訴訟法第466條之1第1
項但書或第2項（詳附註）所定關係之釋明文書影本。
中　　華　　民　　國　　96　　年　　12　　月　　12　　日
　　　　　　　　　　　　　　　書記官  陳明俐
附註：
民事訴訟法第466條之1（第1項、第2項）：
對於第二審判決上訴，上訴人應委任律師為訴訟代理人。但上訴
人或其他法定代理人具有律師資格者，不在此限。
上訴人之配偶、三親等內之血親、二親等內之姻親，或上訴人為
法人、中央或地方機關時，其所屬專任人員具有律師資格並經法
院認為適當者，亦得為第三審訴訟代理人。
